【裁判字號】    92,訴,1185
【裁判日期】    921113
【裁判案由】    排除侵害
【裁判全文】
臺灣臺南地方法院民事判決  九十二年度訴字第一一八五號
    原      告  丁○○
                乙○○
                甲○○
                戊○○
                丙○○
    共      同  張天良律師
    訴訟代理人
    參  加  人  財政部國有財產局臺灣南區辦事處臺南分處
                        設臺南.
    法定代理人  凌氤中  住同右.
    訴訟代理人  曾裕文  住同右.
    被      告  庚○○  住臺南.
    訴訟代理人  賴玉山律師
                己○○律師
右當事人間請求排除侵害事件，本院於中華民國九十二年十月三十日言詞辯論終結，
判決如左：
    主      文
被告應將坐落臺南縣下營鄉○○○段七六三號土地內如附圖所示甲部份面積伍拾伍平
方公尺及乙部份面積壹佰伍拾平方公尺之堤岸剷除。
原告其餘之訴駁回。
訴訟費用由被告負擔五分之四，其餘由原告負擔。
本判決原告勝訴部份得為假執行，但被告如於假執行程序實施前，以新臺幣貳拾壹萬
肆仟陸佰參拾伍元為原告預供擔保，得免為假執行。
原告其餘假執行之聲請駁回。
    事實及理由
一、原告主張：
  (一)原告提起本案訴訟之法律依據及其所屬事實：
    (1)所有人對於妨害其所有權者，得請求除去妨害。有妨害其所有權之虞者，得請
      求防止，民法第七六七條下半段有明文規定。因故意或過失不法侵害他人之權
      利者，應負損害賠償責任。違反保護他人之法律致成損害者，亦應負賠償責任
      。負損害賠償責任者，除法律另有規定或契約等外，應回復他方損害發生前之
      原狀，民法第一八四條第一項、第二項、第二一三條均有明文規定。
    (2)因被告在國有之坐落臺南縣下營鄉○○○段七六三地號水池（以下簡稱為系爭
      土地）內私自填土，阻塞原告及附近農地之排水機能，造成原告之損害，雨期
      或豪雨、颱風時，有再造成水患之虞，又因被告擅自在上開地號土地內填土，
      致使保護原告丁○○同段一四三三地號土地之堤岸損壞，原告乃依據上開民法
      規定提起本案訴訟。
  (二)事實經過與請求理由：
    (1)坐落臺南縣下營鄉○○○段七六三地號土地之地目為池，此筆土地為國有土地
      ，兩旁都是一大片農地，自日據時代，該筆國有土地為附近一帶農地之排水大
      溝，原為未登錄地，由臺南縣政府管理，出租予被告。嗣於民國四十三年六月
      二十八日辦理土地之第一次所有權登記，登記為國有，管理者為財政部國有財
      產局，由參加人財政部國有財產局臺灣南區辦事處臺南分處出租予被告，因該
      池地為附近一帶農地之自然排水溝，出租人國有財產局臺灣南區辦事處臺南分
      處也禁止被告在其所承租七六三地號土地填土，妨害附近農地之排水機能。
    (2)農地需要農路、水路。水路又分為吸水路與排水路，六十七年間，臺南縣政府
      就系爭七六三地號國有土地四周之農地，實施農地重劃，依農地重劃之法規，
      臺南縣政府辦理農地重劃時，應規劃並建造水路，使重劃後各筆農地有吸水路
      及排水路，使各筆農地能灌溉及排水，為要減少重劃區域內農民之負擔，重劃
      區域內或鄰地有公有土地或農田水利會之水路時，會盡量利用公有土地或農田
      水利會之水路，充作農路或水路（農地重劃條例第十一條）。因有系爭七六三
      地號土地之自然排水溝，可繼續充為排水之用，臺南縣政府於六十七年間實施
      農地重劃時，未為鄰接第五八一、五八一之三、五八一之五、七六二之一，一
      四三二、一四三三、一四三四、一四三五、一四六九、一四七○號等等地號之
      農地設計及建造排水路。將上開七六三地號之自然排水溝，充為原告上開農地
      及鄰近一帶農地排水路。
    (3)農地視農地生長過程，有時候需要灌溉、儲水，有時需要排水，為要蓄水、排
      水，每塊農地與農地之間，或農地與排水溝之間，也必須有大堤岸或小堤岸，
      是要使農地發揮效用及保護農地不可缺之設施。詎料，被告擬在其所承租七六
      三地號土地內建築農舍，悄悄進行填土及砂石，到去年七月間，加速大量填土
      及砂石，妨害原告上開農地之排水機能，又損害農地之堤岸，違反環保之規定
      ，被臺南縣環境保護局取締。因被告之不法行為，雨期到期時，或豪雨颱風時
      ，必會再造成大大小小之水災。因受被告填土、填砂石之影響，平常無法將農
      地內之水順利排洩，原告之一丁○○在一部份農地上，改種菱角，本來農地與
      七六三地號國有地間之落差很大，七六三號國有地池內之金寶螺（即福壽螺）
      不易自水地內爬上農地，惟自被告在國有池內填土、填砂石，該國有地與農地
      間之落差減少後，金寶螺輕易爬入農地內，啃食菱角幼苗、嫩葉等，使原告丁
      ○○之菱角受損。又因排水機能受影響，原告丁○○所有一四三三地號農地與
      上開國有池地間如附圖丙部份之堤岸受損、崩潰。
    (4)因被告填土、砂石之行為，也影響鄰近之環保，環保局於九十一年七月二十二
      日派員前往現場勘查，發現被告確有以土石填池，通知被告應於九十一年九月
      十日前清除並回復原狀，並通知參加人派員複查，已憑辦理有無違反租約約定
      之使用，因被告違反法令填土、填砂石，影響排水機能，參加人於九十二年二
      月十七日終止其與被告間之租約，通知被告應自行清除地上物，將土地騰空交
      還，臺南縣政府又會同參加人、下營鄉公所、嘉南農田水利會等機關，於九十
      二年五月三十日會勘實地，勘查結果之結論為：
      辦勘查結果：被告庚○○在其向國有財產局所承租地私自填土，確已阻塞該
        區附近排水，恐造成排水之虞。
      為避免雨季成豪雨颱風造成水患，請國有財產局臺灣南區辦事處臺南分處督
        促承租人庚○○儘速將水道上之土方移除，否則將來如有造成災害，將依相
        關法令追究刑責。
  (三)關於堤岸部分：坐落下營鄉○○○段七六三地號土地地目為「池」，並非「道」
    ，而原告各人所有之土地均另有道路可出入，未有在附圖所示甲、乙部分建造堤
    岸之必要，被告擅自在甲、乙部分建造堤岸，阻塞該區附近土地之排水，有造成
    水患之虞，此事實，有臺南縣政府、國有財產局、下營鄉公所、嘉南農田水利會
    等於九十二年五月三十日之會勘紀錄可稽，會勘結果之結論為：為避免雨季或豪
    雨、颱風造成水患，請地主督促承租人儘速將水路上之土方移除，否則，將來如
    有造成災害，將依相關法令追究刑責，此會勘紀錄為公文書，其內容應認定為真
    正。上開各機關之會勘是本案起訴前不久，九十二年五月三十日所為，則原告有
    提起本案，請求被告將甲乙部分之堤岸剷除之法律依據。
  (四)關於附圖所示丙部分五三平方公尺護堤部分：
    (1)查農業區之護堤係為調整農地內之乾濕及水位為主要目的，依農地內所種農作
      物之種類及季節需要調整農地內之乾濕及水位，有時，需要防止田內之水流失
      ，有時候需要防止鄰地內之水入侵，有護堤之必要，系爭之護堤之位置，雖然
      不在原告丁○○之土地內，但是該護堤係維護丁○○所有一四三三地號土地之
      效用所不可缺少之物，被告使用七六三地號水池儲水養魚，使丙部分之護堤崩
      潰，妨害丁○○就一四三三地號農地之效用，對丁○○之所有權妨害，丁○○
      自得依據民法第七六七條及侵權行為之法律關係，請求被告回復該護堤。
    (2)被告雖然抗辯該護堤不在丁○○所有一四三三地號土地內，但是，妨害人或加
      害人之行為地點不必在被害人土地內，其妨害行為或侵權行為雖然發生在另一
      人之土地上，不在被妨害人之土地內，被妨害人仍可請求妨害人回復原狀。
  (五)對被告答辯所為陳述：
    (1)被告雖係向國有財產局承租七六三地號土地之人，其仍不得妨害原告就上開五
      八一地號等等土地所有權，被告現在已非七六三地號土地之承租人，縱使其仍
      為七六三地號土地之承租人，其亦不得有妨害原告就上開五八一地號等等土地
      所有權之行為。又原告係依據民法第七六七條行使物上請求權，未受二年短期
      時效規定之限制，況且自被告於九十一年七月間大量傾倒砂石等時起，至原告
      起訴之日止，亦未逾二年。
    (2)因被告擅自傾倒土壤、砂石及瓦礫等廢棄物逾七六三地號土地，影響排水機能
      ，使七六三地號內水面與原告等所有私有農地之落差減少，福壽螺容易爬入原
      告之田地內，啃食菱角幼芽幼葉，發生菱角失收等等損失，難謂被告無侵害他
      人之故意或過失，又假設其未有侵權行為之故意或過失，原告亦得依據民法第
      七六七條，請求排除妨害，請求防止妨害發生。
    (3)被告又主張其以所有之意思，和平公然繼續占有國有之七六三地號土地，其非
      無權占有云云，但是，被告是否能取得國有之七六三地號土地所有權之事，與
      本案無關，假設其系七六三地號土地之所有權人，亦不得妨害原告等就下營鄉
      ○○○段五八一、五八一之三、五八一之五、七六二之一，一四三二、一四三
      三、一四三四、一四三五、一四六九、一四七○號等地號土地之所有權等語。
  (六)聲明：被告應將坐落臺南縣下營鄉○○○段七六三地號土地內如附圖所示甲部
    分面積五五平方公尺及乙部分面積一五○平方公尺之堤岸剷除。被告應將坐落
    臺南縣下營鄉○○○段七六三地號土地內附圖所示丙部分五三平方公尺之護堤修
    復。原告願供擔保請准宣告假執行。
二、參加人則稱：
  (一)我們已經終止與被告租約。我們要求被告拆除該土堤，另已經通知臺南縣政府辦
    理撥用程序。
  (二)堤岸是被告自行建築的，只是時間不清楚等語。
三、被告則以：
  (一)民法第七六七條：所有權人對於無權占有或侵奪其所有物者，得請求返還之，對
    於妨害其所有權者，得請求除去之，有妨害其所有權之虞者，得請求防止之。本
    為保護所有權之規定，此為所有權對世之效力，只限於所有權本身效力不及於所
    有權以外之鄰地，故物上請求權以所有人或占有人始得行使之。最高法院五十二
    年台上字第九○四號著有判例，原告並非七六三地號所有權人，其訴顯無理由。
  (二)被告之出租人國有財產局依民法第七六五條所有權人於法定限制之範圍內，得自
    由使用收益處分其所有物，並排除他人之干涉，被告既為承租人即有權在七六三
    地號上行使權利。
  (三)民法第一八四條規定：因故意或過失，不法侵害他人之權利者，負損害賠償責任
    ，第一百九十七條：因侵權行為所生之損害賠償請求權，自請求權人之有損害及
    賠償義務人起二年間不行使而消滅，自有侵權行為時起逾十年者亦同。本件被告
    因承租而使用土地核與侵權行為不同，亦無故意過失，更無不法行為，亦未侵害
    原告權利，且自光復即占有使用至今早遭時效二年及除斥期間十年之規定，縱有
    侵權，亦因請求權罹於時效而消滅。
  (四)本件早年為未登錄地，被告以所有之意思，和平公然繼續占有至今垂六十年以因
    時效創始取得所有權，雖國有財產局違法登記，但被告將提起塗銷登記之訴，則
    被告基於所有權之作用，亦非無權占有。
  (五)按「當事人主張有利於己之事實者，就事實有舉證之責任」民事訴訟法第二百七
    十七條定有明文，本件有關原告等主張被告於臺南縣下營鄉○○○段七六三地號
    土地上回填土石部分，經鈞院委託臺南縣麻豆地政事務所勘測結果，系爭七六三
    地號土地分別有土地複丈成果圖所示編號甲、乙二道土堤，惟查編號乙之土堤乃
    為既有土堤，係供二造通行至所有農地之通路，而被告前就該土堤加寬之部分，
    業於九十二年七月底地政機關勘測前清除完畢，將土堤回復原狀，是原有土提即
    為現編號乙之土堤，此有照片可稽，另編號甲之土堤則是被告為採收養殖作物方
    便，而予填築，惟該二道土堤均埋設有涵管以供排水之用，此亦經鈞院至現場勘
    驗明確，足見編號甲、乙二道土堤，並無致使排水路阻塞，影響排水機能之情事
    ，則原告等主張被告填土阻塞原告等農地之排水機能，有造成水患之虞，要無理
    由。另有關原告丁○○主張因被告於系爭七六三地號土地填土，造成金寶螺得以
    輕易爬入農地內，啃蝕伊所種植之菱角幼苗、嫩葉，至菱角受損云云，惟經鈞院
    至現場勘驗，並無原告丁○○主張耕作菱角之情事，則原告丁○○究竟有無所種
    菱角受損之情事？縱有受損，是否是因被告填土造成而有相當因果關係？原告就
    此即應舉證證明之，原告未提出證據以實其說，逕空言係因被告填土影響排水機
    能所致，實屬無據。
  (六)次查，原告丁○○主張依所有同段一四三三地號農地與系爭七六三地號土地間之
    護堤，因被告阻塞水路逐漸崩壞而請求修復之部分，經查該護堤相對於鄰近同段
    一四三二、一四三四地號土地之堤防較為向外突出，而經鈞院委託麻豆地政事務
    所勘測結果，係位於系爭七六三地號土地內，即麻豆地政事務所複丈成果圖所示
    編號丙之部分，並未侵入原告丁○○所有之同段一四三三地號土地，此參臺南縣
    麻豆地政事務所複丈成果圖即明，復經鈞院至現場勘驗明確，原告丁○○主張該
    護堤乃位於其所有農地內，為伊所有云云，要屬無據，是縱該護堤鄰接系爭七六
    三地號土地部分較為傾斜，亦無侵害丁○○之所有權，至為明灼，原告丁○○請
    求被告修復編號丙之護堤，洵無理由等語置辯。
  (七)聲明：如主文所示。
四、本件原告主張被告原為系爭國有臺南縣下營鄉○○○段七六三號土地之承租人，
    該土地除由被告儲水養魚外，另作為原告所有土地排水溝之用。因被告自九十一
    年七月間起，在該土地如附圖所示甲、乙部份填土造堤，影響該水池排水功能而
    有水患之虞，且因該水池水位上升，使原池內之金寶螺爬入原告所有農地內啃食
    作物，並導致原告丁○○所有同地段一四三三號土地如附圖所示丙部份之堤岸崩
    壞而喪失蓄水功能，為此基於物上請求權及侵權行為之法律關係，請求被告拆除
    附圖所示甲、乙部份土堤並回復原狀等語。被告則以：原告並非系爭七六三號
    土地之所有權人，並無主張民法第七百六十七條物上請求權之餘地；被告為該
    土地之承租人，自有使用該土地之權利；原告主張因被告填土造堤而有水患之
    虞、並導致金寶螺爬入原告田中啃食作物及如附圖丙部份土堤崩壞等，均未舉證
    以實其說，何況原告丁○○所稱如附圖所示丙部份之土地乃位於系爭七六三號土
    地之內，更無侵害原告丁○○所有權之問題；被告占有使用系爭土地已逾六十
    年，原告縱有侵權行為損害賠償請求權，亦已罹於時效而消滅等語置辯。
五、兩造不爭執之事項：
  (一)系爭坐落臺南縣下營鄉○○○段七六三號為國有土地，現由財政部國有財產局管
    理，原為被告承租養魚，嗣於九十二年二月十七日經參加人終止與被告間租約。
  (二)該土地為一水池，鄰接同地段一四三一號土地旁，有如附圖所示甲、乙二道土堤
    ，其中甲部份土堤為被告所修築。
  (三)原告所有坐落同地段五八一號、五八一之三號、五八一之五號、七六二之一號、
    一四三二號、一四三三號、一四三四號、一四三五號、一四六九號、一四七○號
    等土地，均鄰接系爭土地。其中原告丁○○所有之同地段一四三三號土地與系爭
    土地間有一護堤，靠近系爭土地一側較為傾斜，有崩壞現象。
六、原告主張被告因在承租之系爭土地內修築附圖所示甲、乙部份土堤，阻礙渠等鄰
    近農地之排水機能，除有水患之虞外，並造成金寶螺入侵啃食作物、附圖丙部份
    護堤崩壞等情，乃以臺南縣政府九十二年五月三十日會同臺南縣下營鄉公所、嘉
    南農田水利會及兩造勘驗現場之結論作為主要論據；被告則否認造成原告鄰近農
    地之損害，並以前開情詞置辯。
  (一)按所有人，於法令限制之範圍內，得自由使用、收益、處分其所有物，並排除他
    人之干涉，民法第七百六十五條定有明文，而所有權人排除他人干涉之手段，則
    為同法第七百六十七條所定之物上請求權。本件原告請求被告拆除附圖所示甲、
    乙部份土堤，乃以被告修築土堤阻礙排水而侵害渠等對自己所有土地之使用、收
    益，本於前開土地所有權人地位而為；被告引用最高法院五十二年台上字第九零
    四號判例，以原告並非系爭土地所有權人，無權主張民法第七百六十七條云云，
    顯係誤解，並無可採。
  (二)次按權利之行使，不得違反公共利益，或以損害他人為主要目的，民法第一百四
    十八條亦有明文。而權利之行使，是否以損害他人為主要目的，應就權利人因權
    利行使所能取得之利益，與他人及國家社會因其權利行使所受之損失，比較衡量
    以定之。倘其權利之行使，自己所得利益極少而他人及國家社會所受之損失甚大
    者，非不得視為以損害他人為主要目的，此乃權利社會化之基本內涵所必然之解
    釋，最高法院七十一年台上字第七三七號且著有判例可供參照。本件被告原為系
    爭土地之承租人，對該土地有占有並使用收益之權能，固無疑義，惟被告上揭權
    利之行使如以損害他人為主要目的，自不能排除侵權行為要件之該當，故原告得
    否基於侵權行為之法律關係請求被告拆除土堤，自須進一步審究相關要件是否成
    立，不能僅以被告有權使用系爭土地，即認並無侵害原告之權利之可能，被告此
    部份辯詞亦不足取。
  (三)再按當事人主張有利於己之事實者，就其事實有舉證之責任，民事訴訟法第二百
    七十七條前段規定甚明。
    (1)查原告丁○○所有之臺南縣下營鄉○○○段五八一之五號與訴外人所有之同段
      一四三一號土地間水泥堤岸上，可見金寶螺的卵附著；另原告丁○○所有之同
      段一四三三號土地與系爭七六三號土地間有一護堤（即附圖所示丙部份），而
      鄰接七六三號土地一面為傾斜狀態，固據本院現場勘驗屬實，並製有勘驗筆錄
      可稽。
    (2)前開五八一之五號土地於勘驗當時並未耕作，無從認定是否如原告所述有種植
      菱角之事實，至一四三三號土地則係種植稻穀，與原告所稱亦有不同；其次，
      金寶螺自七十年間引進並遭棄養蔓延後，全臺農田溝渠、溪流、池塘、湖泊等
      均可見其蹤跡，此為眾所周知之事實，縱或原告所有之農田內確有金寶螺入侵
      並啃食作物之情形，則該金寶螺究係經由農田水路系統流入，抑或直接自被告
      承租養殖之池塘內爬入，仍待認定，而原告對此既未舉證加以說明，本院亦無
      從認定被告修築土堤與金寶螺之入侵間是否存有因果關係。
    (3)又查原告丁○○所有之一四三三號土地與系爭七六三號土地間護堤，明顯較左
      右兩側土地（原告戊○○所有一四三二號、原告丙○○所有一四三四號、一四
      三五號）之護堤突出，此據本院現場勘驗清楚，並命臺南縣麻豆地政事務所製
      有複丈成果圖存卷足憑，酌以一四三三號與系爭土地間護堤土質較為鬆軟，與
      左右兩側護堤亦有不同，被告於勘驗時所陳該護堤係原告丁○○新建，應非無
      據。再審諸系爭土地上池塘之水流平緩，不問水位高低，衡情均無劇烈沖刷兩
      岸之可能，則原告主張因被告修築土堤、水位上升而致附圖所示丙部份護堤崩
      壞云云，亦屬無法認定。
    (4)承上諸點，原告主張因被告修築土堤，造成金寶螺啃食作物、附圖所示丙部份
      護堤崩壞等情，均屬無法證明，被告抗辯原告未舉證說明因果關係，應屬可採
      ，原告基於所有物妨害排除請求權及侵權行為回復原狀請求權，請求被告修復
      附圖所示丙部份護堤，乃無理由。
  (四)至原告主張附圖所示甲、乙兩道土堤阻礙排水，有造成水患之虞，已有前引會勘
    結論為憑。被告雖辯稱其中乙部份土堤早已存在，伊僅為填土加寬，且已於九十
    二年七月前自行回復加寬部份；又該二土堤中均埋設涵管，不致影響排水功能云
    云。然查：
    (1)前開二道土堤均位於系爭七六三號土地內，而該土地原為被告承租使用，此乃
      被告自認之事實，則被告對於該二道土堤具有支配力，應可認定。且據原告所
      提出且為被告不爭執之參加人九十一年八月十三日、九十二年三月十三日函文
      ，可見被告曾於九十一年七月二十六日向臺南縣環境保護局申請在系爭土地上
      興建農舍，亦確有土石方回填之事實，經參加人要求被告於九十一年九月十日
      前清除土石方回填並回復原狀，復陳明將派員複查以憑辦理有無違反租約約定
      事宜後，再於九十二年二月十七日以被告擅自回填土方涉及違約情事而發函終
      止租約等情，則附圖所示甲、乙兩道土堤均為被告所修築，已堪認定，被告空
      言辯稱伊僅有加寬乙部份土堤，自不可取。
    (2)其次，被告有於該二道土堤內埋設涵管，固經本院現場勘驗屬實。然該涵管口
      徑既小於系爭土地水道本身寬度，排水通路縮小必將導致單位時間內排水量減
      少，一旦經由系爭水道排泄之水量超過涵管最大流量，更將導致水位上升甚至
      漫流至原告所有之鄰地而造成水患，此均為顯著之事實，被告僅以涵管足以排
      水云云，抗辯並無造成水患之虞，自不可採，原告主張被告修築土堤之行為，
      將有妨害渠等所有權之虞，要屬可信。
七、綜上所述，原告主張因被告修築土堤，導致金寶螺入侵、護堤崩壞等情，既無從
    舉證說明因果關係，尚無主張侵權行為回復原狀請求權及物上請求權之妨害排除
    請求權餘地，則原告請求被告應將坐落系爭土地內如附圖所示丙部份面積五十三
    平方公尺之護堤修復，乃無理由，應予駁回。至於附圖所示甲、乙二道土堤將阻
    礙水流，而有造成水患之虞，且原告所有之土地皆鄰近系爭土地上水池，如因該
    水池無法及時排水而造成漫流，並將因此遭受損害等情，既可憑採，原告另依民
    法第七百六十七條後段之妨害預防請求權，請求被告將坐落系爭土地內如附圖所
    示甲部份面積五十五平方公尺，即乙部份面積一百五十平方公尺之堤岸清除，則
    為有理由，應予准許。
八、本判決原告勝訴部份所命被告給付者，金額未逾五十萬元，應依職權宣告假執行
    ，惟被告陳明願供擔保請准免為假執行之宣告，亦無不合，爰酌定相當擔保金額
    准許之。至原告敗訴部份，其假執行之聲請已失所附麗，應併予駁回。
九、本件為判決之基礎已臻明確，兩造其餘攻擊防禦方法，核與判決基礎無影響，即
    無再予審酌之必要，附此敘明之。
十、結論：原告之訴為有一部有理由一部無理由，依民事訴訟法第七十九條、第八十
    五條第一項、第三百八十九條第一項第五款、第三百九十二條，判決如主文。
中      華      民      國    九十二    年     十一     月     十三     日
                                臺灣臺南地方法院民事第一庭
~B法      官  吳坤芳
右為正本係照原本作成
如對本判決上訴，須於判決送達後廿日內向本院提出上訴狀
中      華      民      國    九十二    年     十一     月     十三     日
~B法院書記官  陳信良


司法院資訊處製作；財團法人民間司法改革基金會備份。
